【裁判字號】    98,消債抗,23
【裁判日期】    980507
【裁判案由】    更生事件
【裁判全文】
臺灣雲林地方法院民事裁定            98年度消債抗字第23號
抗  告  人
即  債務人  甲○○
上列抗告人因消費者債務清理事件聲請更生，對於中華民國98年
4 月3 日本院97年度消債更字第210 號裁定提起抗告，裁定如下
：
    主  文
抗告駁回。
抗告費用由抗告人負擔。
    理  由
一、本件聲請及抗告意旨略以：伊因消費借貸、信用卡或現金卡
    契約，對金融機構負債，在消費者債務清理條例施行前，曾
    於民國95年5 月依照中華民國銀行公會會員辦理消費金融案
    件無擔保債務協商機制與最大債權銀行台新銀行就無擔保債
    務成立協商，約定無息每月償還新台幣（下同）38,215元，
    當時伊每月收入僅有18,000元，惟協商銀行卻對此狀況不予
    評估，伊為了不要讓銀行催收影響家庭及工作，只好接受，
    自同年11月開始繳納第一期款項，嗣每月靠借錢繳款給銀行
    ，然親朋好友亦無力長期幫忙，伊不得已乃於96年6 月毀諾
    放棄繳款，尚有債務2,512,495 元未償，伊目前在勤耕文教
    擔任數學教師，每月薪資僅有15,000元，而伊配偶則係娃娃
    車司機，月薪亦僅有18,000元左右，因伊與女兒每月必要生
    活開銷及房貸支出即需17,779元，故伊毀諾無法繼續履行前
    開協商條件，實有不得已之事由，爰依法提起抗告，請求廢
    棄原裁定，並聲明裁定准予開始更生程序云云。
二、按「債務人與金融機構協商成立者，不得聲請更生或清算。
    但因不可歸責於己之事由，致履行顯有重大困難者，不在此
    限」；「本條例施行前，債務人依金融主管機關協調成立之
    中華民國銀行公會會員辦理消費金融案件無擔保債務協商機
    制與金融機構成立之協商，準用前項之規定」，消費者債務
    清理條例（下稱消債條例）第151 條第5 項、第6 項定有明
    文。準此，債務人如於消債條例施行前，已利用金融主管機
    關協調成立之中華民國銀行公會會員辦理消費金融案件無擔
    保債務協商機制，與金融機構成立協商，即須依約清償債務
    ，僅於其後發生情事變更，在清償期間收入或收益不如預期
    ，致該方案履行困難甚或履行不能，且因不可歸責於己之事
    由所致，始能聲請更生或清算；蓋該債務清償方案係經債務
    人行使程序選擇權而與債權人締結之債務清理契約，其即應
    受該契約之拘束，且消債條例更生之規範目的，係在維持債
    務人基本生活之情況下，於債務人之能力範圍內盡力清償債
    務，非謂債務人得任意利用債務清理程序減輕債務，因此，
    為避免債務人針對已成立之協商方案任意毀諾，濫用更生或
    清算之債務清理程序，須債務人於協商成立後因不可歸責於
    己之事由，致其無法履行原定清償方案，始例外得依消債條
    例聲請更生或清算。其次，關於更生或清算之程序，除本條
    例別有規定外，準用民事訴訟法之規定（同條例第15條）。
    而當事人主張有利於己之事實者，就其事實有舉證之責任，
    民事訴訟法第277 條前段亦有明文。是債務人於協商成立後
    ，欲利用更生或清算程序清理其債務，自須就前揭法條但書
    規定事項，負舉證之責。
三、查，本件抗告人因消費借貸、信用卡或現金卡契約，對金融
    機構負債，在消債條例施行前，曾於95年5 月依照中華民國
    銀行公會會員辦理消費金融案件無擔保債務協商機制與最大
    債權銀行台新銀行就無擔保債務成立協商，約定所欠債務無
    息分80期，由其每月償還38,215元乙節，業為抗告人所自承
    ，並有其提出之協議書（含無擔保債務還款計劃）影本1 份
    在卷（見原審卷第19－21頁）可考，自堪信為真實。
四、又抗告人雖主張：伊與債權銀行協商債務清償方案時，每月
    收入僅有18,000元，而伊與女兒每月必要生活開銷及房貸支
    出即需17,779元，但協商銀行對此狀況卻不予評估，伊為了
    不讓銀行催收影響家庭及工作，只好接受上揭清償方案；現
    伊每月收入僅有15,000元，更無資力依原協商條件繼續履行
    ，是伊毀諾實有不可歸責於已之事由云云。惟查：
  (一)抗告人提出本件更生聲請時，在其所附之「財產及收入狀況
    說明書」（見原審卷第9 頁）中僅表明聲請前兩年內其本人
    僅有8,596 元收入，並提出95、96年度綜合所得稅各類所得
    資料清單影本2 份為佐；嗣抗告人雖又自陳：95年間伊與債
    權銀行協商債務清償方案時月薪有18,000元云云，惟遍查全
    卷並無抗告人所述之上揭薪資收入或任職證明可資佐證，是
    抗告人所述上開情節是否為真？已容可疑。
  (二)其次，抗告人雖再三自陳：因伊與配偶呂隆欽二人每月收入
    合計僅約33,000元，扣除生活必要支出32,883元，每月僅餘
    117 元，早已入不敷出，故僅能向銀行告貸以維一家生計云
    云（見原審卷第82、97頁）。苟若抗告人一家生活如此艱困
    拮据，則抗告人配偶呂隆欽名下為何尚有1 幢房屋及5 筆土
    地、1 輛汽車與2 筆投資？且上開房、地價值僅依課稅現值
    、公告現值計算即高達5,703,673 元之事實，亦有呂隆欽之
    全國財產稅總歸戶財產查詢單1 份（見原審卷第103 頁）可
    憑，是抗告人主張其夫妻二人之收入不足支付家庭開銷，致
    其履行原協商條件顯有困難云云，恐非實情。又依抗告人及
    其配偶在金融機構之往來記錄顯示，自95年2 月起迄98 年3
    月止，抗告人及其配偶幾乎每月均有存款進入金融機構帳戶
    內，最多月存金額高達563,200 元，最少亦有500 元；抗告
    人猶聲稱：渠等夫妻入不敷出，以致積欠大筆債務云云，亦
    與事實顯有出入。再者，抗告人及其配偶自87年起即陸續向
    案外人中國人壽保險股份有限公司投保人壽險5 件，此5 件
    保單之年保費總額高達84,847元等情，亦有上揭保險公司回
    覆原審之函文及附件（見原審卷第146 、148 頁）可證，顯
    見抗告人及其配偶收入應甚豐厚，否則焉有可能負擔每年高
    達8 萬餘元之人壽保費。準此，抗告人主張其夫妻二人經濟
    狀況不佳，致其無法履行原協商條件，顯有不可歸責事由云
    云，自難憑信。
  (三)另抗告人雖稱：伊為履行原協商還款方案，乃召集互助會籌
    款支應云云，然其無法提出自任會首召集互助會之相關資料
    以為佐證，空以上揭情詞為辯，亦難憑信。
  (四)綜上，本件抗告人在消債條例施行前，既曾於95年5 月依照
    中華民國銀行公會會員辦理消費金融案件無擔保債務協商機
    制與最大債權人台新銀行就無擔保債務成立協商，即應受該
    契約之拘束，盡力清償債務；嗣抗告人之經濟狀況，依抗告
    人所提出之全國財產稅總歸戶財產查詢清單、95、96年度綜
    合所得稅各類所得資料清單、薪資明細、勞工保險被保險人
    投保資料表、勞工保險卡、財產及收入狀況說明書、金融機
    構存摺（均影本）等資料，亦未見有重大變更，職故，抗告
    人既未舉證證明其於協商成立後有何經濟狀況重大變更，或
    發生不可歸責於己之事由，致履行協商顯有重大困難之情事
    ，則其聲請更生自屬無據。準此，原審駁回抗告人更生之聲
    請，核無違誤，抗告意旨猶執前詞，指摘原裁定不當，求予
    廢棄另為裁定，為無理由，應予駁回。
五、據上論結，本件抗告為無理由，依消費者債務清理條例第15
    條，民事訴訟法第495 條之1 第1 項、第449 條第1 項、第
    95條、第78條，裁定如主文。
中    華    民    國    98    年    5     月    7     日
                  民事第一庭  審判長法  官  紀文勝
                                    法  官  黃瑞井
                                    法  官  蔣得忠
以上正本係照原本作成
本件不得再抗告
中    華    民    國    98    年    5     月    7     日
                                    書記官  賴成育


司法院資訊處製作；財團法人民間司法改革基金會備份。
